臺灣高等法院高雄分院民事判決　　　　　96年度上易字第82號
上　訴　人　甲○○
被上訴人　　乙○○
訴訟代理人　陳三兒律師
上列當事人間請求拆屋還地事件，上訴人對於中華民國96年1 月
31日臺灣高雄地方法院95年度訴字第2763號第一審判決提起上訴
，本院於96年7 月4 日言詞辯論終結，判決如下：
    主  文
上訴駁回。
第二審訴訟費用由上訴人負擔。
　　事實及理由
一、被上訴人主張：坐落高雄縣梓官鄉○○○段第1031號、1032
    號、1033地號土地（下稱系爭土地）為其所有，上訴人無正
    當權源，占用系爭土地如附圖A 、B 、C 部分（面積依序為
    104.25平方公尺、83.26 平方公尺、1.42平方公尺）興建建
    物（下稱系爭建物），為此除依民法第767 條所有物妨害排
    除請求權請求予以拆除外，另依不當得利之法律關係，請求
    自其取得系爭土地時（即系爭土地應有部分1/2 於94年7 月
    13日取得，其餘1/2 於94年12月8 日取得）起至95年7 月13
    日止，依土地申報地價10％計算，相當於租金之不當得利新
    台幣（下同）3 萬9,932 元，及自起訴狀繕本送達翌日起至
    系爭建物拆除，將占用土地返還之日止，按月給付4,176 元
    。聲明求為判決：(一)上訴人應將系爭土地上，如附圖所示A
    、B 、C 未保存登記之地上建物拆除，並將土地返還被上訴
    人。(二)上訴人應給付被上訴人3 萬9,932 元及自起訴狀繕本
    送達翌日起至清償日止，按週年利率5%計算之利息。(三)上訴
    人應自起訴狀繕本送達翌日起至系爭土地上，如附圖所示A
    、B 、C 部分土地交還之日止，按月給付被上訴人4,167元
    。(四)第2 項聲明，被上訴人願供擔保，請准宣告假執行。
二、上訴人則以：系爭土地上如附圖所示A 、B 、C 部分之建物
    為上訴人於約10年前向他人所購買，目前上訴人仍居住於系
    爭建物內。因上訴人家境清寒，身體健康不佳，請求被上訴
    人給予適當之補償等語置辯。
三、本件原審對於被上訴人之請求，判決：(一)上訴人應將坐落高
    雄縣梓官鄉○○○段第1031、1032、1033 地 號土地上如附
    圖A 、B 、C 所示建物拆除，並將上開建物占用之土地返還
    被上訴人。(二)上訴人應給付被上訴人6,654 元及自民國95年
    8 月18日起至清償日止，按週年利率百分之五計算之利息。
    (三)上訴人應自95年8 月18日起至拆除第1 項建物返還占用土
    地之日止，按月給付被上訴人692 元。(四)被上訴人其餘之訴
    駁回，(五)前開第2 項得假執行；但上訴人如以6,654 元供擔
    保後，得免為假執行，(六)被上訴人其餘假執行之聲請駁回。
    上訴人聲明不服，上訴聲明求為判決：(一)原判決不利於上訴
    人部分廢棄。(二)上開廢棄部分，被上訴人在第一審之訴及假
    執行之聲請均駁回。(三)第一、二審訴訟費用由被上訴人負擔
    。被上訴人則答辯聲明：(一)上訴駁回。(二)第二審訴訟費用由
    上訴人負擔。
四、兩造不爭執之事項如下，並有土地登記謄本3 份，記載「基
    地不賣」之系爭建物買賣契約書1份附卷可稽，堪予採信：
  (一)系爭坐落高雄縣梓官鄉○○段第1031、1032、1033地號土地
    應有部分1/2 係被上訴人於94年7 月13日取得；其餘1/2 則
    為被上訴人於94年12月8 日取得。
  (二)坐落於系爭土地上如附圖A 、B 、C 所示之系爭建物係上訴
    人所有，目前由上訴人居住使用。
五、兩造爭執之事項為：(一)被上訴人請求拆除系爭建物，並返還
    所占用之土地，有無理由？(二)被上訴人請求上訴人給付相當
    於租金之不當得利，有無理由？如有理由，其金額為何？(三)
    上訴人得否請求被上訴人補償拆屋之損害？
六、被上訴人請求拆除系爭建物，並返還所占用之土地，有無理
    由？
  (一)按所有人對於無權占有或侵奪其所有物者，得請求返還之。
    對於妨害其所有權者，得請求除去之。民法第767 條定有明
    文。查上訴人分別於81年12月16日、83年7 月11日向訴外人
    李秀英、蘇武發買受系爭建物（即門牌號碼高雄縣梓官鄉○
    ○村○○○路26巷14號及16號之未辦保存登記建物），並均
    於買賣契約書上載明「基地不賣」等語，有買賣契約書2 份
    附卷可資佐證（見原審卷第45頁、第47頁），而系爭土地為
    被上訴人所有，亦如前述，雖上訴人抗辯其買受系爭建物已
    超過10年以上，即已因時效而取得系爭土地之地上權云云，
    然依最高法院89年台上字第1370號判決意旨：「因時效完成
    而取得地上權或地上權登記請求權者，必須以行使地上權之
    意思而占有他人之土地為其成立要件之一。原審既認上訴人
    非以行使地上權之意思而占有系爭土地，則上訴人即無從因
    時效而取得地上權或地上權登記請求權。又縱認上訴人因地
    上權取得時效完成而得主張時效利益，依民法第772 條準用
    第769 條及第770 條之規定，亦僅得請求登記為地上權人而
    已，並非即取得地上權，在其未依法登記為地上權人之前，
    自不能本於地上權之法律關係，向土地所有人有所主張而認
    其非無權占有。」是上訴人抗辯其因買受系爭建物已超過10
    年，已因時效而取得系爭土地之地上權云云，即無足採信。
    此外，上訴人又未能舉證證明對系爭土地有何正當使用之權
    源，揆諸首開規定，被上訴人請求拆除系爭建物，並返還系
    爭建物所占用之土地，即為有理由，應予准許。
七、被上訴人請求上訴人給付相當於租金之不當得利，有無理由
    ？如有理由，其金額為何？
　(一)次按無法律上之原因而受利益，致他人受損害者，應返還其
    利益。民法第179 條前段定有明文。又無權占有他人土地，
    可能獲得相當於租金之利益為社會通常之觀念。是土地所有
    人自得請求無權占有人返還相當於租金之利益（參閱最高法
    院61年台上字第1695號判例意旨）。而城市地方房屋之租金
    ，以不超過土地及其建築物申報總價年息10%為限，土地法
    第97條亦規定綦詳。
  (二)本件上訴人係無權占有被上訴人所有系爭土地上如附圖A 、
    B、C 所示之部分土地，已如前述，被上訴人請求該部分土
    地相當於租金之不當得利，即無不合。本院審酌系爭土地南
    邊距離高雄縣梓官鄉○○○路約30公尺，而於對面赤崁東路
    上有診所、茶行，交通尚稱便利，但商機有限等事實，業經
    原審及本院勘驗現場屬實，製有勘驗筆錄及現場圖各1 份、
    現場照片6 張附卷可參，是認上開相當於租金之不當得利，
    依上揭土地法之規定，以依土地申報總價年息5%計算為適當
    。而被上訴人係於94年7 月13日、同年12月8 日各取得系爭
    土地應有部分1/2 等情，業如前述，又系爭3 筆土地自93年
    1 月起，申報地價均為每平方公尺880 元，亦有地價第2 類
    謄本在卷可按（見原審卷第82頁至第84頁），則被上訴人自
    94年7 月13日起至同年12月7 日止，每月可得請求之金額為
    346 元[ 即880 元×（104.25+83.26+1.42） ×5/100 ×1/
    12 ×1/2=346 元] ；自同年12月8 日起至拆屋返還土地之
    日止，每月可得請求之金額為692 元（即346 元×2=692 元
    ）。從而自94年7 月13日起至同年12月7 日止，被上訴人可
    得請求之相當於租金不當得利，其金額為1672元[ 即346 元
    ×（4+25/3 0）=1672 元] ；自94年12月8 日起至95年7 月
    13日止，被上訴人可得請求之相當於租金之不當得利，其金
    額為4982元[ 即69元×（7+6/30）=4982]，合計自94年7 月
    13日起至95年7 月13日止，被上訴人可得請求之相當租金不
    當得利，其金額為6654元（即1672元+4982 元=6654 元）。
八、上訴人得否請求被上訴人補償拆屋之損害？
    查上訴人所有之系爭建物係無權占有被上訴人所有系爭土地
    如附圖A 、B 、C 所示之土地部分，被上訴人請求上訴人拆
    屋並返還土地等情，已如前述，又上訴人向訴外人李秀英、
    蘇武發購買系爭建物時，即已知悉其僅係買得未辦保存登記
    之系爭建物，是上訴人以其約於10年前即向他人購買系爭建
    物，因家境清寒，身體健康不佳等情，請求被上訴人補償拆
    屋之損害，即屬無理由，不應准許。
九、綜上所述，原審因認被上訴人訴請上訴人拆除系爭建物，並
    將占用之土地返還，及給付：自94年7 月13日起至95年7
    月13日止，相當於租金之不當得利6654元，並自起訴狀繕本
    送達翌日即95年8 月18日（見原審卷第30頁）起至清償日止
    ，按週年利率5%計算之利息。自起訴狀繕本送達翌日即95
    年8 月18日起至拆除系爭建物，返還占用土地之日止，每月
    692 元部分，為有理由，而就此部分為被上訴人勝訴之判決
    ，並以原判決主文第2 項所命給付未逾50萬元，爰依職權宣
    告假執行，又依上訴人之陳明，酌定相當擔保金額，併予宣
    告免為假執行，經核尚無不合。上訴意旨，指摘原判決不當
    ，求予廢棄改判，非有理由，應予駁回。
十、據上論結，本件上訴為無理由，依民事訴訟法第449 條第1
    項、第78條，判決如主文。
中　　華　　民　　國　　96　　年　　7 　　月　　18　　日
                            民事第三庭
                                審判長法官    吳登輝
                                法      官    徐文祥
                                法      官    楊富強
以上正本證明與原本無異。
本判決不得上訴。
中　　華　　民　　國　　96　　年　　7 　　月　　19　　日
                                書  記  官    張明賢
                                                  QW
